【裁判字號】    98,訴,2668
【裁判日期】    981223
【裁判案由】    損害賠償
【裁判全文】
臺灣臺中地方法院民事判決  98年度訴字第2668號
原      告  甲○○
                        號
被      告  乙○○
            丙○○
                        36號.
上列被告因詐欺案件，經原告提起請求損害賠償之附帶民事訴訟
（98年度附民字第338號），由本院刑事庭裁定移送前來，本院
於民國98年12月2日言詞辯論終結，判決如下：
    主      文
被告乙○○應給付原告新臺幣肆佰貳拾肆萬元，及自民國98年
9月18日起，至清償日止，按年息百分之五計算之利息。
被告丙○○應給付原告新臺幣壹拾柒萬元，及自民國98年9月4日
起，至清償日止，按年息百分之五計算之利息。
訴訟費用由被告乙○○負擔百分之九十七，餘由被告丙○○負擔
。
本判決第一項原告勝訴部分，於原告以新台幣壹佰肆拾壹萬肆仟
元為被告乙○○供擔保後，得假執行。
本判決第二項原告勝訴部分，於原告以新台幣伍萬柒仟元為被告
丙○○供擔保後，得假執行；如被告丙○○以新台幣壹拾柒萬元
為原告預供擔保，得免為假執行。
    事實及理由
壹、程序部分：
一、被告乙○○經合法通知，未於最後言詞辯論期日到場，核無
    民事訴訟法第386條所列各款情形，爰依原告之聲請，由其
    一造辯論而為判決，合先敘明。
二、按訴狀送達後，原告不得將原訴變更或追加。但擴張或減縮
    應受判決事項之聲明者，不在此限。民事訴訟法第255條第1
    項第3款定有明文。本件原告起訴原請求：1.被告乙○○應
    給付原告新臺幣（下同）414萬元，及自98 年7月2日起，至
    清償日止，按年息百分之五計算之利息；2. 被告丙○○應
    給付原告17萬元，及自98年7月2日起，至清償日止，按年息
    百分之五計算之利息；嗣於本院言詞辯論期日，變更聲明為
    1.被告乙○○應給付原告424萬元，及自98年9月18日起，至
    清償日止，按年息百分之五計算之利息；2.被告丙○○應給
    付原告17萬元，及自98年9月4日起，至清償日止，按年息百
    分之五計算之利息，核屬減縮及擴張應受判決事項之聲明，
    而與首揭規定相符，應予准許。
貳、實體部分：
一、原告主張：
（一）被告乙○○與真實姓名、年籍均不詳，綽號「小劉」、「
      小凱」、「紅頭」、「阿智」、「黑輪」、「烏龜」、「
      阿仁」及其等所屬已成年之詐騙集團成員，共同基於意圖
      為自己不法所有之詐欺取財、冒充公務員行使其職權及行
      使偽造、特種文書、公文書之犯意聯絡，共組電話詐騙集
      團，先於98年3月3日上午8時許，由一位自稱「榮總人員
      」之不詳年籍者，撥打電給原告，佯稱有人拿原告之健保
      卡至榮總領藥一次領2個月要報警等語；之後，再由一位
      自稱「鄭隊長」之不詳年籍者，撥打電話給原告，佯稱在
      查辦洗錢案，懷疑原告涉案，並將請王文和檢察官分案處
      理等語；繼由一位自稱「王文和檢察官」之不詳年籍者撥
      打電話給原告，佯稱要原告配合調查，電腦內查出原告有
      多少帳戶，帳戶內有多少金額，要求原告不可說謊，經原
      告告知後，對方即向原告表示須將錢交付監管72小時，由
      檢察官處理以防脫產影響偵辦案件，隨後檢察官會派人前
      往收取款項監管，致使原告陷於錯誤，依指示自金融機構
      提領現金後，於附表所示之時間、地點等候。再於附表所
      示時間，由被告乙○○  與綽號「小凱」、「紅頭」、「
      阿智」  、「黑輪」、「烏龜」、「阿仁」等人，一同駕
      駛車號Ｌ5─7290號、3173─ＴＵ號小客車前往約定地點
      後，並於98年3月3日下車前，先於車內將照片交給綽號「
      小凱」黏貼於偽造之監管科科員證件上，而偽造監管科科
      員之證件後，推由被告乙○○假冒監管科員前往約定地點
      ，向原告出示該偽造證件，並將上開偽造之公文書影本交
      付原告收執，而主張其係公務員行使監管職權，以取信原
      告，並接續取得附表所示之款項。被告乙○○得手後，旋
      將上開四筆詐得金額交給綽號「小凱」之成年男子，被告
      乙○○除每日可向綽號「小凱」領取1000元報酬外，且其
      透過綽號「小凱」向地下錢莊所借之25萬元，亦無庸清償
      。
（二）被告丙○○於98年3月3日，自報紙分類廣告得知應徵司機
      之資訊，而依該廣告所留行動電話門號0000000000號，與
      一位真實姓名、年籍均不詳，自稱「寶哥」之人電話聯絡
      ，「寶哥」即要求其需交付存摺、金融卡及告知密碼資料
      以供測試帳戶之用。被告丙○○明知個人在金融機構帳戶
      之存摺、金融卡（含密碼）係供自己使用之重要理財工具
      ，關係個人身分、財產之表徵，且可預見金融卡及其密碼
      資料如交予他人使用，而未加以闡明正常用途，極易被利
      用為與財產有關之犯罪工具，竟仍不顧他人可能遭受財產
      上損害之危險，而基於縱若其金融機構之帳戶資料被利用
      作為詐欺取財之用，亦不違背其本意之幫助犯意，於98年
      3月3日15時許，在桃園縣中壢市○○路之中壢監理站外，
      將其所申辦之慶豐商業銀行中壢分行帳戶（帳號00000000
      000000號，以下簡稱慶豐商銀）之存摺、金融卡及密碼資
      料，均交付「寶哥」所遣往會面之真實姓名、年籍均不詳
      成年男子。「寶哥」於取得被告丙○○進所提供之帳戶資
      料後，即與共組詐欺集團之其他成員，共同基於意圖為自
      己不法所有之犯意聯絡，以前述相同檢察官查案為由，於
      98 年3月5日，指示原告匯款17萬元至被告丙○○所申設
      上述慶豐商銀帳戶內，原告陷於錯誤依指示匯款，旋即由
      前述詐欺集團成員將原告遭詐騙所匯入之款項提領一空。
（三）原告因被告乙○○之詐欺行為損失424萬元，且因被告丙
      ○○幫助詐欺損失17萬元，爰各請求被告賠償上開損害，
      並聲明：1.被告乙○○應給付原告424萬元，及自起訴狀
      繕本送達日（即98年9月18日）起，至清償日止，按年息
      百分之五計算之利息；2.被告丙○○應給付原告17萬元，
      及自起訴狀繕本送達翌日（即98年9月4日）起，至清償日
      止，按年息百分之五計算之利息。且陳明：願供擔保請准
      宣告假執行。
二、被告乙○○經合法通知未到庭，復未提出書狀為任何聲明及
    陳述；而被告丙○○則到庭就其有交付前述帳戶存摺、印章
    、密碼予他人使用，以致原告受騙匯款17萬元入其帳戶之事
    實，固不爭執，惟以：其非詐欺集團之成員，系爭匯款其沒
    有領取分文，其亦是受騙而交付上開物品，其現在收入有限
    無能力給付原告17萬元等語資為抗辯。並聲明：駁回原告之
    訴及假執行之聲請，且陳明：願供擔保請准宣告免為假執行
    。
三、得心證之理由：
（一）本件原告主張被告乙○○共同向其詐欺424萬元之事實，
      有本院98年度訴字第2385號刑事判決一份，在卷可參，且
      經本院依職權調閱上開98年度訴字第2385號刑事卷宗，查
      核無誤，而被告乙○○經合法通知未到庭或提出書狀為為
      何聲明及爭執，原告上開主張堪信為真實。按因故意或過
      失，不法侵害他人之權利者，負損害賠償責任。故意以背
      於善良風俗之方法，加損害於他人者亦同。數人共同不法
      侵害他人之權利者，連帶負損害賠償責任；不能知其中孰
      為加害人者，亦同。造意人及幫助人，視為共同行為人，
      民法第184條第1項、第185條分別定有明文。被告乙○○
      共同詐欺原告424萬元，故意以背於善良風俗之方法，加
      損害於原告，致原告受有424萬元之損害，原告主張其就
      所受損害可請求被告乙○○賠償424萬元，於法有據。
（二）又原告復主張被告丙○○有前述幫助詐欺侵權行為，致其
      受有17萬元損害之事實，亦有本院98年度訴字第2385號刑
      事判決一份、原告匯款單一份，在卷可參，且經本院依職
      權調閱上開98年度訴字第2385號刑事卷宗，查核無誤，雖
      被告丙○○到庭對上開慶豐商銀帳戶為其以本人名義所開
      立使用，並於98年3月3日15時許，在桃園縣中壢市○○路
      之中壢監理站外，將其所申設之上開帳戶存摺、金融卡及
      密碼資料均交付予「寶哥」所委託之不詳成年男子等情俱
      不爭執，惟否認有何幫助詐欺取財之侵權行為，辯稱：其
      非詐欺集團之成員，系爭匯款其未領取分文，其亦是受騙
      而交付上開物品，其現在收入有限，無能力給付原告17萬
      元等語，按查：
  １、原告前揭如何因受詐騙而於附表所示之時間、地點交付現
      金給同案被告乙○○外，並於98年3月5日，依指示匯款17
      萬元至被告丙○○所申設上開慶豐商銀帳戶等情，已據被
      告乙○○於警、偵訊中供述綦詳，並有通聯調閱查詢單、
      臺中市警察局第六分局搜索扣押筆錄、偽造之臺中地檢署
      監管科公文影本及原告之中國信託商業銀行存摺影本及交
      易明細、郝瘦石之臺中銀行逢甲分行存摺影本及交易明細
      、郝瘦石之臺灣銀行存摺影本及交易明細、原告之中國信
      託商業銀行臺中分行存摺影本及交易明細、原告之臺中銀
      行逢甲分行存摺影本及交易明細、郝瘦石之郵局存摺影本
      及交易明細、原告之臺灣銀行存摺影本及交易明細等、監
      視器翻拍照片、車籍查詢基本資料、雙向通聯紀錄、行動
      電話門號0000000000、0000000000號申請書、慶豐商銀開
      戶資料及交易明細表、慶豐商銀全行通收存款憑條等在卷
      （參卷附刑事卷宗之警卷及偵查卷宗）可憑，足徵被告丙
      ○○所設立之上開慶豐商銀帳戶，確實已供作不法犯罪集
      團向原告詐騙而取得17萬元財物所用，應甚為明確。
  ２、被告丙○○雖以前揭情詞置辯，並提出剪報一份為證；惟
      查，近來不法詐欺集團成員使用他人帳戶作指示被害人匯
      款工具之犯罪類型層出不窮，並廣經媒體披載，凡對社會
      動態尚非全然不予關注者均能知曉。且衡諸現今社會應徵
      正當工作者，多半只需提供證件供雇主確認其身分即足，
      斷無可能於尚未確認是否僱用之際，即要求應徵者先行提
      供提存摺、款卡，並且告知帳戶密碼。本件被告於交付前
      開帳戶之金融卡及告知密碼資料時，已逾而立之年，係心
      智成熟之成年人，且具高中畢業之學歷，並有多年工作經
      驗一情，業據被告丙○○於刑事審理中供述在卷，並有勞
      保局電子閘門作業被保險人投保資料查詢一紙附卷可稽（
      見上開本院刑事卷卷第36頁背面、54頁），應具一般之智
      識程度，對於上開各情自有認識，竟仍在未經查證該自稱
      「寶哥」之成年男子之真實姓名、年籍資料，暨應徵公司
      之虛實、所在之情況下，即逕將上開帳戶之存摺、提款卡
      與密碼資料交付該名無任何信賴基礎，亦不知如何為進一
      步聯絡之自稱「寶哥」之成年男子，且對於何以任職公司
      司機需提供帳戶存摺、提款卡與密碼資料之詳細緣由均未
      予充分瞭解釐清；或以亟需工作為由，即率爾輕忽而未詳
      加思慮對方要求交付帳戶資料以為測試之合理性，就嗣後
      是否被使用於未知之用途亦不加聞問；甚且被告丙○○對
      於所應徵公司之名稱、位置何在、應徵工作內容均無法敘
      明其概要，更難謂被告丙○○主觀認知並無絲毫懷疑之處
      ；是縱令對方確係以應徵工作之需向被告丙○○索取帳戶
      資料，然仍無解於被告丙○○主觀認知上已得對於對方向
      其索求帳戶之動機產生合理懷疑之可能性；復據被告丙○
      ○於偵訊時自承其交付帳戶資料後，翌日曾撥打電話聯繫
      上班事項，惟對方並未依約前往，就知道不對了等語（見
      偵查卷第28頁），顯見其當時與對方仍保有聯繫管道，詎
      其竟在發覺該帳戶有異常交易紀錄而心生疑慮之際，反未
      主動與對方聯絡要求索回帳戶資料，亦無積極向銀行尋求
      協助之舉措，而消極容認該自稱「寶哥」之成年男子繼續
      支配該帳戶，凡此種種，均足徵其主觀上顯具有縱使該自
      稱「寶哥」之成年男子於取得該等帳戶資料後，自行或轉
      交他人持以實施犯罪，作為詐騙原告匯款之用，亦不違背
      其本意甚明。
  ３、一般人至銀行開設帳戶並非難事，如非洗錢、犯罪等不法
      目的，依常情並無捨棄自己帳戶而迂迴收受他人帳戶使用
      之理，是被告丙○○對於前開真實姓名、年籍均不詳，自
      稱「寶哥」之成年男子可能將其所提供之帳戶資料用來作
      為詐欺取財犯罪等非法用途上，應有所預見，且不違背其
      本意，其竟仍恣意提供上開帳戶資料予該自稱「寶哥」之
      成年男子使用，足見該自稱「寶哥」之成年男子將被告所
      申設之慶豐商銀帳戶資料用來作為詐欺取財犯罪之用，為
      被告丙○○所容認及允許。另查銀行帳戶可供款項之存匯
      、提領，係一般人均可輕易申請開設，並無任何資格條件
      之限制，且金融存款帳戶，事關存戶個人財產權益之保障
      ，其與存戶印鑑章、提款卡結合，專屬性、私密性更形提
      高；除非本人或與本人具密切關係之人，難認有何理由可
      自由流通使用該存摺、印章及提款卡；一般人亦均有應妥
      為保管存摺及提款卡，以防止存摺及提款卡被他人冒用之
      認識，縱有特殊情況偶有將存摺、提款卡交付他人之需，
      亦必深入瞭解其用途後始行提供使用，實乃吾人日常生活
      經驗與事理；且存摺、提款卡等有關個人財產、身分之物
      品，其本身並無任何交易之價值，且倘若淪落不明人士手
      中，更極易被利用為與財產犯罪有關之犯罪工具；而與他
      人於身分上不具密切關係之人，竟要求他人提供帳戶資料
      以為使用或測試，此等行為，客觀上已屬可疑，且顯係供
      為某非正當資金進出使用，而隱瞞其流程及行為人身分曝
      光之不法意圖亦可預見；若此之社會現實，恆係一般人本
      於日常生活經驗即可體察，本件被告丙○○對此自亦難諉
      無不知，準此，被告丙○○有幫助他人為詐欺取財犯罪之
      不確定故意，堪可認定。原告主張其因被告丙○○之幫助
      犯罪行為致受損17萬元，被告丙○○應負賠償責任，應屬
      可採。是原告依前述民法第184條第1項、第185條規定，
      請求被告丙○○賠償 17萬元於法亦屬有據。
四、綜上所述，原告依據侵權行為之法律關係請求1.被告乙○○
    應給付原告424萬元，及自起訴狀繕本送達日（即98年9月18
    日）起，至清償日止，按年息百分之五計算之利息；2.被告
    丙○○應給付原告17萬元，及自起訴狀繕本送達翌日（即98
    年9月4日）起，至清償日止，按年息百分之五計算之利息；
    均有理由，應予准許。
五、本判決原告陳明願供擔保聲請宣告假執行，及被告丙○○陳
    明願供擔保請准宣告免為假執行，核無不合，爰酌定相當擔
    保金額宣告之。
六、訴訟費用負擔及假執行宣告之依據：民事訴訟法第78條、第
    85條第1項、第390第2項、第392條第2項、第3項。
中    華    民    國    98    年    12   月    23    日
                  民事第四庭    法  官  王金洲
正本係照原本作成。
如對本判決上訴，須於判決送達後20日內向本院提出上訴狀。
中    華    民    國    98    年    12   月     23   日
                                書記官  魏愛玲
◎附表
┌──┬─────┬───────────┬──────┐
│編號│  時   間 │    地          點    │   金   額  │
├──┼─────┼───────────┼──────┤
│ 1  │98年3月3日│臺中市○○區○○街之西│    70萬元  │
│    │13時30分許│平公園                │            │
├──┼─────┼───────────┼──────┤
│ 2  │98年3月3日│臺中市○○區○○街之逢│    90萬元  │
│    │15時許    │甲托兒所前            │            │
├──┼─────┼───────────┼──────┤
│ 3  │98年3月5日│臺中市○○路之忠孝國小│   135萬元  │
│    │13時許    │前                    │            │
├──┼─────┼───────────┼──────┤
│ 4  │98年3月6日│臺中市西屯區逢甲公園  │   129萬元  │
│    │中午      │                      │            │
└──┴─────┴───────────┴──────┘


司法院資訊處製作；財團法人民間司法改革基金會備份。
